【裁判字號】    94,重訴,255
【裁判日期】    950711
【裁判案由】    清償借款
【裁判全文】
臺灣高雄地方法院民事判決             94年度重訴字第255號
原      告  高雄縣鳳山市農會
法定代理人  癸○○
訴訟代理人  子○○
            乙○○
被      告  丁○○
            庚○○
            戊○○
            辛○○
            己○○
上四人共同
訴訟代理人  吳麗珠律師
            許榆容律師
            鄭國安律師
上  一  人
複代理人    壬○○
當事人間清償借款事件，本院於民國95年7 月4 日言詞辯論終結
，判決如下：
    主  文
被告應連帶給付原告新台幣參仟萬元，及自民國八十六年四月十
六日起至清償日止，按週年利率百分之八點四計算之利息，並自
民國八十六年五月十六日起至清償日止，逾期在六個月以內者，
按上開利率百分之十，逾期超過六個月者，按上開利率百分之二
十計付違約金。
訴訟費用由被告連帶負擔。
    事實及理由
一、原告主張：訴外人莊大杉邀同被告丁○○擔任連帶保證人，
    於民國80年12月19日以丁○○所有坐落高雄縣大寮鄉○○段
    1624地號、同段潮州寮小段0000-000、同段潮州寮小段6533
    、6534地號等4 筆土地，為伊共同設定最高限額新台幣（下
    同）3,600 萬元之抵押權後，於81年1 月24日簽定授信約定
    書（下稱系爭授信約定書），於81年11月28日向伊借用3,00
    0 萬元（下稱系爭借款），約定借款期限為1 年，按月攤還
    本息，利息按伊基本放款利率機動計付，如逾期償付本息時
    ，即喪失期限利益，全部債務均視為到期，且逾期在6 個月
    以內者，按上開利率10% ，超過6 個月者，按上開利率20%
    加計違約金；而後並逐年展延借款期限。嗣莊大杉於84 年
    10月11日死亡，而系爭借款僅獲繳納本息至86年4 月15日（
    當時依週年利率8.4%計息），尚積欠本金3,000 萬元及如主
    文所示利息、違約金未清償。被告庚○○、丁○○、辛○○
    、戊○○、己○○為莊大杉之子、女，依繼承之法律關係，
    應就本件債務負連帶清償之責；又丁○○兼為系爭借款之連
    帶保證人，故亦應就本件債務負連帶給付清任。爰依消費借
    貸、連帶保證及繼承之法律關係，求為判令如主文所示。
二、被告丁○○就伊擔任系爭借款之連帶保證人，及系爭借款尚
    欠前述本金、利息、違約金未償各節，均未予爭執，惟辯稱
    ：系爭借款實係由伊借貸、花用，各期本息亦係伊在繳納，
    莊大杉僅為名義上借款人，伊願單獨負責等語；被告庚○○
    、戊○○、己○○（下稱庚○○等3 人）、辛○○則以：81
    年間莊大杉健康狀況已屬不佳，有無簽立系爭授信約定書或
    申辦系爭借款，誠屬有疑，又系爭借款實際上係丁○○借用
    ，原告亦知此情，原告與莊大杉就系爭借款係屬隱含他項法
    律行為之通謀虛偽意思表示，依民法第87條第2 項規定，該
    消費借貸關係應係存在於原告與丁○○間，伊等無需負清償
    之責等詞；被告庚○○等3 人另以：伊等因莊大杉生前曾表
    示不得繼承，而喪失繼承權，自毋需就系爭借款負清償責任
    等語，資為抗辯。並均聲明：原告之訴駁回。
三、兩造不爭之事實：
    莊大杉於84年10月11日死亡；被告庚○○、丁○○、辛○○
    、戊○○、己○○為莊大杉之子女；庚○○、戊○○、己○○、辛○○於94年8 月1 日向本院聲明拋棄繼承，經本院家
    事法庭認定其等於繼承事實發生時即已知悉該情，其等聲明
    拋棄繼承已逾2 個月之法定期間，而以94年度繼字第1526號
    民事裁定駁回。
四、本件爭點：
  (一)莊大杉有無於81年1 月24日簽立系爭授信約定書，並於同年
    11月28日向原告借用系爭借款？
  (二)庚○○等3人有無喪失繼承權？
五、莊大杉有無於81年1 月24日簽立系爭授信約定書，並於同年
    11 月28 日向原告借用系爭借款？
  (一)原告就其主張莊大杉於81年1 月24日簽立系爭授信約定書，
    並於同年11月28日向伊借用3,000 萬元之事實，業據提出授
    信約定書、借款核定資料、電腦放款帳卡為證（本院卷第12
    9-133 頁），並經證人即負責承辦系爭借貸案之原告離職員
    工卓彥宏（原名丙○○）結證稱：上開授信約定書、借款核
    定資料係伊對保、經辦，丁○○係由女婿甲○○載至原告之
    市場分部對保，莊大杉亦與他們一起來，當時莊大杉之精神
    及健康狀態不錯；莊大杉不會寫字，丁○○為協助他，牽他
    的手捺指印，依農會規定，捺指印須有2 個證人，故伊要求
    丁○○與甲○○在授信約定書上簽名；丁○○有向莊大杉說
    這是要向農會借款，莊大杉當場有點頭等情歷歷（本院卷第
    168- 171頁），核與系爭授信約定書內所示，莊大杉係以捺
    指印代簽名，其旁並有丁○○、甲○○在見證人名銜下簽名
    等內容相符。基此，堪信原告主張莊大杉於81年間親簽系爭
    授信約定書後，向伊借貸3, 000萬元等情，確屬真實。
  (二)至證人甲○○雖到庭證述：系爭授信約定書內「甲○○」3
    字為伊親簽，伊只記得伊與丁○○去農會，至於莊大杉有無
    在場，伊無印象等語。惟該證人與被告丁○○為翁婿，係2
    親等內之近親，而丁○○於本件一再表明欲單獨負責清償系
    爭借款，則該證人陳述莊大杉並無親簽授信約定書，將間接
    導向莊大杉未向原告借用系爭借款，此一方向正與丁○○之
    立場相符，是該證人前揭附和丁○○之陳述，其真實性已堪
    質疑。何況，該證人並非系爭借貸案之借款人、連帶保證人
    或擔保品提供人，與系爭借款全然無涉，惟其卻在系爭授信
    約定書內簽留姓名，實有違常情；而惟由證人卓彥宏所述伊
    因莊大杉按捺指印以代簽名，故要求甲○○簽名以為見證等
    經過，始能就該證人在授信約定書內簽名乙節，予以合理之
    解釋；且該證人另稱：「... 我與丁○○兩人有簽文件，好
    像是農會要我們當見證人」等語（本院卷第156 頁），適核
    與證人卓彥宏前揭陳述一致，故益可徵證人甲○○係在莊大
    杉捺印後，為證明其事始於授信約定書上簽名，足認莊大杉
    當有親往簽署授信約定書，證人前揭所述，不足據為系爭授
    信約定書未經莊大杉簽立，或莊大杉未繼向原告借款之判斷
    。
  (三)至被告庚○○等3 人、辛○○辯稱：系爭借款之實際借款人
    為丁○○，原告亦知情，故原告與莊大杉間係屬通謀虛偽意
    思表示，而隱藏與丁○○之他項法律行為，上開消費借貸關
    係應係存在於原告丁○○之間等語。而原告固不否認系爭借
    款申貸當時，丁○○因已向伊借貸6,000 萬元，囿於農會限
    制會員借款之額度為6,000 萬元，故由莊大杉出面借款等情
    （本院卷第235 頁）；惟按民法第87條之通謀虛偽意思表示
    ，指表意人與相對人相互知為非真意之表示而言（最高法院
    51年台上字第215 號判例參照），而原告本身既有上述借款
    額度之限制，且待莊大杉出面以自己名義借款，始允予借貸
    ，顯見其所欲借貸之對象，係莊大杉，而非丁○○，其確有
    借貸與莊大杉之真意，與莊大杉間並無相互知為非真意之表
    示，自無成立通謀虛偽意思表示之可言；至原告事先縱知系
    爭借款撥放後，實際將由丁○○支用或攤還，或系爭借款嗣
    後實際由丁○○運用或清償，均不影響於原告與莊大杉間消
    費借貸關係之有效存立。
  (四)據上，堪認莊大杉於81年1 月以捺印代簽名，而親簽系爭授
    信約定書，並於同年11月間向原告借款；且原告有借貸與莊
    大杉之真意，即使其於借貸時即知系爭借款撥貸後，實際上
    將由丁○○利用或攤還，其與莊大杉間亦無通謀虛偽意思表
    示可言。被告燈燦等3 人及辛○○所辯前述各節，均無可採
    。
六、庚○○等3人有無喪失繼承權？
  (一)按對於被繼承人有重大之虐待或侮辱情事，經被繼承人表示
    其不得繼承者，喪失其繼承權，民法第1145條第1 項第5 款
    定有明文。又被繼承人終年臥病在床，繼承人無不能探視之
    正當理由，而至被繼承人死亡為止，始終不予探究者，衡諸
    我國重視孝道固有倫理，足致被繼承人感受精神上莫大痛苦
    之情節，亦應認有重大虐待之行為（最高法院74年台上字第
    1870號判例參照）。又此表示，為不要式，亦無須對於特定
    人為之。
  (二)被告庚○○等3 人就其等所辯：莊大杉生前曾表示伊等不得
    繼承，伊等已喪失繼承權等語，為原告所否認。庚○○等3
    人請求訊問丁○○為證，而丁○○固稱：莊大杉過世前30餘
    年均由伊扶養，庚○○等3 人很少前來伊住處探視，莊大杉
    口腔癌住院約4 、5 個月之久，庚○○等3 人亦皆未前往看
    過，因庚○○等3 人均認莊大杉都幫忙伊，不太高興，與伊
    不合；莊大杉有跟伊說庚○○等3 人不孝順，去世後私房錢
    不要給該3 人，該3 人係接到支付命令後，一起來找伊，始
    經伊告知此情等語（本院卷第181-182 頁）。惟丁○○與庚○○等3 人係兄弟至親，且其實際使用系爭借款，難免對全
    未獲益卻背負債務之庚○○等3 人心存愧疚，而出偏頗之詞
    ，則其前揭所言是否屬實，已堪質疑；參以，丁○○於本院
    訊問中陳稱：莊大杉過時，伊有聽別人告訴庚○○說其係長
    子，要回去拿神主牌，也有人告訴己○○，應該回去看一下
    ，但出殯時，均未看到己○○、庚○○等語（本院卷第182
    頁），惟庚○○等3 人於聲明拋棄繼承事件調查中，卻均稱
    莊大杉死亡時，伊等均有回去祭拜等語（本院94年度繼字第
    15 26 號卷第16頁），以該兩方人員就莊大杉死亡後，庚○○等3 人有無返回盡禮俗之儀，所述全然相悖，足徵丁○○
    之證詞有所隱飾、迴護，存有重大疵累，其所謂莊大杉生前
    曾表示庚○○等3 人不得繼承，自有可議，而無足採。
  (三)據上，被告庚○○等3 人所舉證據尚不足證明其等確已喪失
    繼承權，所辯無從信實。
七、綜前所述，堪認莊大杉於81年間確曾簽立授信約定書，並向
    原告借貸系爭借款，而被告庚○○等3 人亦未喪失繼承權。
    末按，借用人應於約定期限內，返還與借用物種類、品質、
    數量相同之物；遲延之債務，以支付金錢為標的者，債權人
    得請求依法定利率計算之遲延利息，但約定利率較高者，仍
    從其約定利息；當事人得約定債務人不履行債務時，應支付
    違約金，民法第478 條前段、第233 條第1 項、第250 條第
    1 項分別定有明文。又數人負同一債務，明示對於債權人各
    負全部給付之責任者，為連帶債務，民法第272 條第1 項已
    有明文，而所謂連帶保證債務，係指保證人與主債務人負同
    一債務，對於債權人各負全部給付之責任者而言（最高法院
    45年度第1426號判例參照）。又連帶債務人之債權人，得對
    於債務人中之一人或數人，或其全體，同時或先後請求全部
    或一部之給付，且連帶債務未全部履行前，全體債務人仍負
    連帶責任，民法第273 條亦有明文。再者，繼承，因被繼承
    人死亡而開始；繼承人自繼承開始時，除本法另有規定外，
    承受被繼承人財產上一切權利義務；又繼承人對被繼承人之
    債務，負連帶責任，此為民法第1147條、第1148條、第1153
    條第1 項所明定。系爭借款因未依約清償本息，依約全部債
    務視為到期，而尚欠上述借款、利息、違約金未予清償，被
    告庚○○等3 人、丁○○及辛○○為借款人莊大杉之子女，
    依法繼承其債務，應就系爭借款債務負連帶清償責任；另丁○○兼為系爭借款之連帶保證人，亦應負連帶清償之責。從
    而，原告依消費借貸、連帶保證及繼承之法律關係，請求被
    告連帶給付如主文所示欠款、利息及違約金，洵屬有據，應
    予准許。
八、結論：本件原告之訴為有理由，依民事訴訟法第85條第2 項
    ，判決如主文。
中    華    民    國    95    年    7     月    11    日
                  民事第一庭法  官  甯  馨
正本係照原本作成。
如不服本判決，應於送達後20日內，向本院提出上訴狀並表明上
訴理由，如於本判決宣示後送達前提起上訴者，應於判決送達後
10日內補提上訴理由書（須附繕本）。
中    華    民    國    95    年    7     月    12    日
                            書記官  王美玲


司法院資訊處製作；財團法人民間司法改革基金會備份。
